ACORDAO-COMPLETO-2363128

ACÓRDÃO 1841/2019 ATA 29/2019 - PLENÁRIO

VISTOS, relatados e discutidos estes autos de embargos de declaração opostos pela Advocacia-Geral da União (AGU) , pela Associação dos Juízes Ferais do Brasil (Ajufe) e pela Associação Nacional dos Magistrados da Justiça do Trabalho (Anamatra) , contra o Acórdão 1435/2019-TCU-Plenário,
ACORDAM os Ministros do Tribunal de Contas da União, reunidos em sessão do Plenário, ante as razões expostas pelo Relator e com fundamento no art. 34 da Lei 8.443/1992 e no art. 146, § 6º, do Regimento Interno do TCU, em:
9.1. autorizar o ingresso nos autos, como interessadas, da Advocacia-Geral da União (AGU) , da Associação dos Juízes Ferais do Brasil (Ajufe) e da Associação Nacional dos Magistrados da Justiça do Trabalho (Anamatra) ; 
9.2. conhecer dos embargos de declaração para, no mérito, negar-lhes provimento;
9.3. dar ciência aos embargantes; e
9.4. encaminhar os autos para a secretaria das sessões, para sorteio do Relator responsável pela apreciação do expediente recursal peça 38.

Embargos de declaração em face de acórdão que considerou legal ato de concessão de aposentadoria.

Trata-se da aposentadoria do sr. Antônio Albino Ramos de Oliveira, ex-desembargador do Tribunal Regional Federal da 4ª Região, para a qual foi computado - sem contribuição previdenciária - o período de 15 (quinze) anos em que o interessado, anteriormente ao seu ingresso no serviço público, esteve inscrito na Ordem dos Advogados do Brasil.
2.	Por meio do Acórdão 1.435/2019-Plenário, proposto pelo Ministro Walton Alencar Rodrigues, esta Corte, por maioria, houve por bem deferir o registro do título concessório.
3.	Opostos embargos de declaração pela Advocacia-Geral da União, pela Associação dos Juízes Federais do Brasil e pela Associação Nacional dos Magistrados da Justiça do Trabalho, Sua Excelência propugna, nesta oportunidade, seu conhecimento e rejeição.
4.	A propósito, ressalvando minha posição pessoal quanto ao mérito da matéria, externado no voto vencido que proferi quando da prolação da deliberação embargada, e sem prejuízo de retomar a discussão do tema nos pedidos de reexame que sobrevierem (a exemplo daquele já interposto pelo Ministério Público de Contas; peça 38) , acompanho, desta feita, o Relator, haja vista os estreitos limites da espécie recursal que ora se aprecia e as razões suscitadas pelos respectivos interessados.
	
	TCU, Sala das Sessões Ministro Luciano Brandão Alves de Souza, em 7 de agosto de 2019.
BENJAMIN ZYMLER
Ministro
Senhor Presidente do TCU,
Senhores Ministros,
Senhora Procuradora-Geral do MPTCU,
Peço licença para dissentir do voto ora oferecido pelo Ministro-Relator Walton Alencar Rodrigues, pois entendo que o TCU deve receber os embargos de declaração apresentados pela AGU para, no mérito, dar-lhes provimento e, assim, desconstituir o item 9.3 do Acórdão 1.435/2019-Plenário.
2.	Como visto, trata-se, no presente momento, de embargos opostos pela AGU, além da Ajufe e da Anamatra, em face do Acórdão 1.435/2019, já que, ao apreciar, para fins de registro, a legalidade do ato de aposentadoria em favor de Antônio Albino Ramos de Oliveira, como Desembargador do TRF-4, o referido Acórdão 1.435/2019 foi prolatado pelo Plenário do TCU, por maioria simples, nos seguintes termos:
" (...) 9.1. considerar legal o ato de concessão de aposentadoria a Antônio Albino Ramos de Oliveira e conceder-lhe o registro; 
9.2. dar ciência deste Acórdão ao interessado e ao Tribunal Regional Federal da 4ª Região. 
9.3. esclarecer que é legal, para fins de aposentadoria de magistrado, a contagem do tempo exercido como advogado, independentemente do recolhimento das contribuições previdenciárias, desde que comprovada por meio de certidão da OAB, apenas para os interessados que ingressaram na carreira antes do advento da Emenda Constitucional 20/1998, de 16/12/1998." (grifou-se) 
3.	Ocorre, então, que o TCU pode e deve, sim, promover a rediscussão de mérito sobre o aludido item 9.3 do Acórdão 1.435/2019 no âmbito destes embargos de declaração, pois não se trataria, aí, de indevida rediscussão de mérito do feito pela estreita via dos embargos, já que o mérito do feito residiria apenas no item 9.1 do Acórdão 1.435/2019, quando o TCU considerou legal o referido ato de aposentadoria em favor de Antônio Albino Ramos de Oliveira.
4.	Bem se vê, assim, que esse item 9.1 do acórdão só deveria ser rediscutido pela interposição do superveniente pedido de reexame, mas o item 9.3 do Acórdão 1.435/2019 pode ser rediscutido nos presentes embargos, pois o item 9.3 teria extrapolado o estrito âmbito do respectivo processo de aposentadoria, passando a inusitada e genericamente esclarecer a administração pública sobre a possibilidade de promover a contagem do tempo exercido como advogado, sem o necessário recolhimento das respectivas contribuições previdenciárias, a despeito de a robusta jurisprudência do TCU estar sabidamente firmada, no sentido oposto, pela impossibilidade dessa contagem sem o suscitado recolhimento previdenciário.
5.	Esse inusitado esclarecimento promovido pelo aludido item 9.3 do Acórdão 1.435/2019 não se mostraria, pois, necessário, adequado e proporcional, ofendendo, assim, o princípio administrativo da razoabilidade, e, por isso, o TCU deve dar provimento aos embargos da AGU para, desde já, tornar insubsistente o referido item 9.3 do acórdão.         
6.	Peço licença, portanto, para votar pela prolação do Acórdão do TCU no seguinte sentido:
" (...) 9.1. autorizar o ingresso nos autos, como interessadas, da Advocacia-Geral da União (AGU) , da Associação dos Juízes Ferais do Brasil (Ajufe) e da Associação Nacional dos Magistrados da Justiça do Trabalho (Anamatra) ; 
9.2. conhecer dos embargos de declaração opostos pela Associação dos Juízes Ferais do Brasil (Ajufe) e pela Associação Nacional dos Magistrados da Justiça do Trabalho (Anamatra) em face do Acórdão 1.435/2019-Plenário para, no mérito, negar-lhes provimento;
9.3. conhecer dos embargos de declaração opostos pela Advocacia-Geral da União (AGU) em face do Acórdão 1.435/2019-Plenário para, no mérito, dar-lhes provimento e, assim, desconstituir o item 9.3 do Acórdão 1.435/2019-Plenário;
9.4. dar ciência aos embargantes; e
9.5. encaminhar o processo à secretaria das sessões para o sorteio do Relator responsável pela apreciação do expediente recursal à Peça 38."
TCU, Sala das Sessões, em 7 de agosto de 2019.
Ministro-Substituto ANDRÉ LUÍS DE CARVALHO

Tribunal Regional Federal da 4ª Região.

3. Interessados/Responsáveis/Recorrentes:
3.1. Interessado: Antonio Albino Ramos de Oliveira (XXX.672.519-XX)
3.2. Recorrentes: Advocacia-geral da União (26.994.558/0001-23); Associação dos Juízes Federais do Brasil (13.971.668/0001-28); Associação Nacional dos Magistrados da Justiça do Trabalho (00.536.110/0001-72).

13.1. Ministros presentes: José Mucio Monteiro (Presidente), Walton Alencar Rodrigues (Relator), Benjamin Zymler, Augusto Nardes, Ana Arraes e Vital do Rêgo.
13.2. Ministro-Substituto convocado com voto vencido: André Luís de Carvalho.

ACORDAO-COMPLETO-2481464

Acórdão 1618/2022 - Plenário

Rubens Bueno

WALTON ALENCAR RODRIGUES

Ministro Walton Alencar Rodrigues.

Cuidam os autos de ex-Desembargador do Tribunal Regional Federal da 4ª Região (TRF-4) , submetido, para fins de registro, à apreciação do Tribunal de Contas da União (TCU) . 
Mediante o Acórdão 1435/2019-TCU-Plenário aquiesceu ao voto divergente que apresentei e proferiu o Acórdão 1435/2019-TCU-Plenário, com o seguinte teor:
"9.1. considerar legal o ato de concessão de aposentadoria a Antônio Albino Ramos de Oliveira e conceder-lhe o registro; 
9.2. dar ciência deste Acórdão ao interessado e ao Tribunal Regional Federal da 4ª Região. 
9.3. esclarecer que é legal, para fins de aposentadoria de magistrado, a contagem do tempo exercido como advogado, independentemente do recolhimento das contribuições previdenciárias, desde que comprovada por meio de certidão da OAB, apenas para os interessados que ingressaram na carreira antes do advento da Emenda Constitucional 20/1998, de 16/12/1998."
O Acórdão foi publicado no Diário Oficial da União em 1º/7/2019.
Irresignado com o decidido, o Departamento de Assuntos Extrajudiciais da Advocacia Geral da União protocolou, em 4/4/2019, o "pedido de ingresso de interessado, acesso, cópia e vista eletrônica" peça 32, e em 10/7/2019, os "embargos de declaração com efeitos infringentes/modificativos" peça 35.
Igualmente insatisfeitas, a Associação dos Juízes Federais do Brasil e a Associação Nacional dos Magistrados da Justiça do Trabalho, protocolaram, em 8/7/2019, os "embargos de declaração com efeitos infringentes" peça 30, nos quais, em preliminar, apresenta razões para intervir no processo.

não há

Procurador Marinus Eduardo De Vries Marsico.

PESSOAL. APOSENTADORIA. MAGISTRADO. AVERBAÇÃO DE TEMPO DE ADVOCACIA SEM COMPROVAÇÃO DA RESPECTIVA CONTRIBUIÇÃO PREVIDENCIÁRIA. TEMPO AVERBADO E INGRESSO NA MAGISTRATURA ANTERIORES À EC 20/1998. POSSIBILIDADE. DESNECESSIDADE DE RECOLHIMENTO DAS CONTRIBUIÇÕES DE FORMA INDENIZADA. LEGALIDADE. REGISTRO. EMBARGOS DE DECLARAÇÃO. INEXISTÊNCIA DAS OMISSÕES E CONTRATIÇÕES ALEGADAS. CONHECIMENTO. NEGATIVA DE PROVIMENTO.

APOSENTADORIA (APOS)

Secretaria de Fiscalização de Pessoal (SEFIP).

Cuidam os autos de ato de aposentadoria de Antônio Albino Ramos de Oliveira, no cargo de Desembargador do Tribunal Regional Federal da 4ª Região (TRF-4) .
Na atual fase processual, examinam-se os embargos de declaração opostos pela Advocacia-Geral da União, bem assim os opostos pela Associação dos Juízes Ferais do Brasil (Ajufe) e pela Associação Nacional dos Magistrados da Justiça do Trabalho (Anamatra) , ambos contra o Acórdão 1435/2019-TCU-Plenário.
Os embargantes insurgem-se, em especial, contra o entendimento consignado no subitem 9.3 da deliberação supracitada, no qual se baseou o julgamento do ato de aposentação. 
"9.3. esclarecer que é legal, para fins de aposentadoria de magistrado, a contagem do tempo exercido como advogado, independentemente do recolhimento das contribuições previdenciárias, desde que comprovada por meio de certidão da OAB, apenas para os interessados que ingressaram na carreira antes do advento da Emenda Constitucional 20/1998, de 16/12/1998."
Nos embargos peça 35, a AGU alega que o Acórdão 1435/2019-TCU-Plenário é:
a) obscuro e contraditório, porque, não obstante tenha reconhecido que lidava com questão não pacificada no TCU e pendente de decisão do STF, o Ministro-Redator optou, injustificadamente, por conferir efeitos amplos e abstratos à solução do ato individual, que aproveitará a um sem número de casos, com elevado potencial de dano aos cofres da União;
b) omisso e contraditório, por tratar do tema de formas que se contrapõem: primeiro, pontuou que o tempo de efetivo exercício da advocacia não se confunde com o tempo de magistratura; e, depois, considerou que o art. 4º da EC 20/1998 refere-se ao tempo de advocacia, quando, na verdade, trata do reconhecimento do tempo de serviço como magistrado, sem contribuição, para fins de aposentadoria; 
c) omisso por não se pronunciar sobre "ponto ou questão suscitado pelas partes, ou que o juiz ou juízes deveriam se pronunciar de ofício", qual seja, a Instrução Normativa INSS/PRES 77/2015, considerada legítima pelo Ministro-Relator destes autos, a qual, em seus art. 24 a 29, estabelece procedimento para indenização pretérita; e
d) obscuro por não deixar clara a inviabilidade de averbar agora tempo passado, de modo que é factível supor que casos passados serão averbados e servirão para completar tempo de aposentadoria nas regras atuais, afastando a transição a ser aprovada com a reforma previdenciária vindoura.
A Ajufe e a Anamatra, por sua vez, alegam que o acórdão é:
e) contraditório porque instituiu requisito não existente na legislação, para a contagem do tempo de advocacia sem contribuição previdenciária, qual seja, o ingresso na carreira antes da EC 20/1998; 
f) contraditório porque o Redator, ao anuir à restrição proposta pelos Ministros Aroldo Cedraz e Vital do Rêgo, prescreveu encaminhamento que diverge de suas próprias razões de decidir; e
g) omisso porque não se pronunciou a respeito da situação do solicitador acadêmico.
Isso posto, passo a decidir.
Autorizo o ingresso nos autos, como interessadas, da AGU, da Ajufe e da Anamatra, com fulcro no art. 146, § 6º, do Regimento Interno do TCU, por verificar que possuem legítimo interesse em intervir no processo.
Conheço dos embargos por terem sido protocolados dentro do prazo previsto no art. 34, §1º, da Lei 8.443/1992, contados da publicação do acórdão do Diário Oficial da União, e por apontarem supostas omissões, contradições e obscuridades na deliberação.
Quanto ao mérito, não existem os aludidos defeitos. 
Com relação aos argumentos sintetizados em "a", "b" e "e", não havia porque aguardar decisão do Supremo, uma vez que cada órgão atua dentro de sua competência constitucional. A decisão recorrida conferiu interpretação às regras que o Redator julgava incidirem sobre a aposentação de magistrados oriundos da advocacia, cujo exame se fazia necessário para solucionar o caso concreto submetido à apreciação do TCU. 
Equivoca-se a AGU ao atribuir efeito genérico ao presente processo. O julgamento ocorreu a partir do caso concreto e teve em mira a reavaliação da questão e dos precedentes ao lume da convicção do julgador. O único efeito foi firmar novo precedente que, certamente, poderá ser levado em consideração pelo colegiado, a partir da força dos argumentos nele contidos e da expressa manifestação da maioria do tribunal. 
Apresentados, de maneira clara, os motivos que fundamentam a tese jurídica adotada, a discordância dos recorrentes no que concerne às normas aplicáveis, à interpretação a elas conferida e ao encaminhamento pertinente não constitui obscuridade nem omissão aptos a desafiar embargos. 
Não havia, por óbvio, razão para impor ao Tribunal deliberar sobre a proposta de emenda constitucional que se destina a instituir novas regras para aposentadorias, nem sobre a situação específica do solicitador acadêmico (alegações "d" e "g") , porquanto essas questões não estavam postas nos autos, nem lhe são necessárias para o deslinde. Portanto, acrescem ao tema, de forma absolutamente impertinente.
Também, não havia porque discorrer sobre a Instrução Normativa INSS/PRES 77/2015 (alegação "c") , porquanto o Revisor não está obrigado a apreciar cada uma das linhas de argumentação manejadas pelo Relator, bastando que apresente os motivos que o levaram a formar a sua convicção acerca da matéria. 
Por fim, não existe contradição no que tange ao argumento "g". Ao anuir aos esclarecimentos propostos pelos Revisores, o Redator implicitamente pugnou pela maior clareza, tornando evidentes os fatos que já eram evidentes. 
Nota-se que as objeções dos embargantes têm origem na sua insatisfação com as premissas, conclusões e soluções, adotadas por esta Corte, por ocasião da prolação do Acórdão 1435/2019-TCU-Plenário. Seus recursos aspiram a conformar a solução adotada por esta Corte de Contas a seus próprios critérios de justiça, em consonância com sua particular interpretação das leis.
Ora, ainda que legítima, a provocação de rediscussão de questões já decididas só é cabível mediante o manejo das espécies recursais apropriadas, entre as quais não se incluem os embargos de declaração, os quais se prestam, tão somente, a aclarar obscuridades, a esclarecer contradições e a suprir omissões porventura existentes na deliberação.
Ante o exposto, inexistindo omissão, contradição ou obscuridade a ser sanada nos autos, nego provimento aos recursos e voto porque o Tribunal adote a deliberação que submeto ao Plenário.
TCU, Sala das Sessões Ministro Luciano Brandão Alves de Souza, em 7 de agosto de 2019.
WALTON ALENCAR RODRIGUES 
Relator